臺灣臺北地方法院民事判決　　　　　　95年度重訴字第1110號
原　　　告　乙○○
訴訟代理人　余梅涓律師
複 代理 人　沈宏裕律師
　　　　　　丙○○
被　　　告　甲○○
訴訟代理人　林永勝律師
上列當事人間遷讓房屋等事件，本院於中華民國96年10月26日言
詞辯論終結，判決如下：
    主      文
被告應將台北市○○區○○段五小段四五０建號即門牌號碼台北
市○○路九十六之一號三樓房屋遷讓返還原告。
被告應自民國九十五年九月八日起至返還前開房屋之日止，按月
給付原告新台幣壹萬貳仟壹佰零捌元。
原告其餘之訴駁回。
訴訟費用由被告負擔十分之九，餘由原告負擔。
本判決第一項、第二項於原告以新台幣陸拾萬陸仟元為原告供擔
保後，得假執行。
原告其餘假執行之聲請駁回。
    事實及理由
壹、程序方面：
    按訴狀送達後，原告不得將原訴變更或追加他訴，但擴張或
    減縮應受判決事項之聲明者，不在此限，民事訴訟法第255
    條第1項第3款定有明文。本件原告於起訴時如後訴之聲明第
    2項原係訴請「被告應自起訴狀送達翌日起至遷讓返還系爭
    房屋之日止，按月給付原告新台幣（下同）55,000元」，嗣
    於民國96年7月3日更正訴之聲明為「被告應自起訴狀送達翌
    日起至遷讓返還系爭房屋之日止，按月給付原告35,000元」
    ，核屬訴之聲明之減縮，依前揭規定，本院自應予以准許，
    合先敘明。
貳、實體方面：
一、原告主張：坐落台北市○○區○○段5小段80地號土地上之
    同小段450建號即門牌號碼台北市○○路96之1號3樓房屋（
    下稱系爭房屋）乃原告於94年11月3日向法院執行處拍賣取
    得（本院94年度執助字第273號），並於同年12月5日辦妥所
    有權移轉登記。詎被告與系爭房屋原所有權人丁○○以通謀
    虛偽意思表示簽訂系爭房屋之租賃契約（租期自93年3月1日
    起至99年12月31日止），是於原告取得系爭房屋所有權後，
    被告詎不搬遷。退步言之，縱租約為真，其期限既逾5年且
    未公證，依民法第425條第2項規定，亦無買賣不破租賃原則
    之適用。準此，原告依民法第767條規定，請求被告自系爭
    房屋遷出，於法自無不合。又被告占有系爭房屋，受有相當
    於租金之利益，而依誠信國際投資顧問有限公司（下稱誠信
    公司）出具之建築物評估鑑價報告，系爭房屋月租金約25,0
    00元至35,000元，且系爭房屋3房2廳2衛37坪、位於台北市
    明星學區○地段房價高昂且交通位置良好，應以月租金35,0
    00元計算被告受有相當於租金之利益，併依民法第179條規
    定請求不當得利等語。並聲明：（1）被告應將系爭房屋遷
    讓返還原告。（2）被告應自起訴狀送達翌日起至遷讓返還
    系爭房屋之日止，按月給付原告35,000元。（3）原告願供
    擔保，請准宣告假執行。
二、被告抗辯：被告確實有與丁○○簽訂租賃契約，並經丁○○
    申報租賃所得，自不因雙方之租賃契約未經公證而認為非真
    正。縱認民法第425條第2項規定以公證為買賣不破租賃之要
    件，惟依該法條規定為逾5年以上始不適用，應限縮解釋為5
    年以下，仍應對原告有買賣不破租賃之適用，原告不得在5
    年期限尚未屆滿前，向被告請求遷讓房屋；而系爭房屋之租
    賃期限始於93年3月1日，故應於98年2月28日始屆滿5年，在
    前開期限未屆至前，原告仍應受買賣不破租賃之適用，不得
    請求被告遷讓房屋。又縱被告無權占用系爭房屋，原告請求
    被告返還相當於房屋租金之不當得利時，亦應受土地法第97
    條第1項房屋租金以不超過土地及其建築物申報總價年息10%
    規定之限制等語。並聲明：原告之訴及假執行之聲請均駁回
    。
三、兩造不爭執之事項：
（一）原告於94年11月3日因拍賣取得系爭房屋連同坐落基地即
      台北市○○區○○段5小段80地號土地（應有部分202978
      分之11492）所有權，並於同年12月5日辦妥所有權移轉登
      記。
（二）被告與系爭房屋原所有權人丁○○簽訂系爭房屋之租賃契
      約（租期自93年3月1日起至99年12月31日止），迄今仍占
      有使用，惟系爭租賃契約未經法院公證。
四、原告主張：系爭租賃契約為被告與丁○○虛偽訂立，應為無
    效；且縱認系爭租約為真正，期間既逾5年，又未經法院公
    證，對原告亦不生效力，原告自得本於民法第767條規定請
    求被告遷讓返還系爭房屋等情。被告則以：系爭租約為真正
    ，縱認公證為買賣不破租賃之要件，民法第425條第2項規定
    應限縮解釋為5年以下，仍有買賣不破租賃之適用，系爭房
    屋之租賃期限於98年2月28日始屆滿5年，在此之前原告不得
    請求被告遷讓房屋等語置辯。經查：
（一）關於被告占有使用系爭房屋有無法律上正當權源部分：
   1、按出租人於租賃物交付後，承租人占有中，縱將其所有權
      讓與第三人，其租賃契約，對於受讓人仍繼續存在；前項
      規定，於未經公證之不動產租賃契約，其期限逾5年或未
      定期限者，不適用之，88年4月21日修正公布（89年5月05
      日施行）之民法第425條規定甚明。
   2、本件被告抗辯：其與系爭房屋之原所有權人丁○○訂有租
      賃契約云云，固據提出房屋租賃契約書為憑，然原告所否
      認。而依該租賃契約書記載，其租賃期限自93年3月1日起
      至99年12月31日止，期限顯逾5年；又該租賃契約書未經
      公證，為被告所是認，則依前開第425條第2項規定，本件
      被告與系爭房屋原所有權人丁○○間之租賃契約縱令為真
      正，因未經公證，而無「買賣不破租賃」原則之適用，是
      被告與系爭房屋之原所有權人丁○○間之租賃契約僅有債
      權之效力，而無拘束系爭房屋現所有權人即原告之效力。
   3、被告雖另以：民法第425條第2項規定應限縮解釋為5年以
      下，仍有買賣不破租賃之適用，系爭房屋之租賃期限於98
      年2月28日始屆滿5年，在此之前原告不得請求被告遷讓房
      屋一節置辯。惟按民法第425條第2項乃88年4月21日修正
      時所增訂，增訂之理由為：「本條第1項規定買賣不破租
      賃原則，具有債權物權化之效力，在長期或未定期限之租
      賃契約，其於當事人之權義關係影響甚鉅，宜付公證，以
      求其權利義務內容合法明確，且可防免實務上常見之弊端
      ，即債務人於受強制執行時，與第三人虛偽訂立期限或不
      定期限之租賃契約，以妨礙債權人之強制執行，俾杜爭議
      而減訟源。故明定未經公證之不動產租賃契約，其期限逾
      5年或未定期限者，排除買賣租賃原則，而不適用第1項之
      規定，爰增訂第2項規定」等語，可知：未經公證之不動
      租賃契約期限逾5年或未定期限者，即無買賣不破租賃原
      則之適用。易言之，立法者將租期逾5年或未定期限之不
      動產租賃契約（債權關係），在此加上「公證」之要件，
      始賦予買賣不破租賃原則（物權化）之適用，既經立法者
      選擇公證作為構成要件，即必須具備該要件，方有物權化
      之效力，始得對抗租賃物之受讓人，並無區分5年內仍有
      買賣不破租賃之適用，5年以後始無此適用甚明。故被告
      上開所辯，殊非足取。
   4、依上所陳，被告與訴外人丁○○間之租賃契約，因未依民
      法第425條第2項規定為公證，即無「買賣不破租賃」原則
      之適用，而無拘束系爭房屋受讓人即原告之效力。是被告
      占有使用系爭房屋，即為無法律上之正當權源，則原告依
      民法第767條規定，請求被告遷讓返還系爭房屋，為有理
      由，應予准許。
（二）關於原告本於不當得利請求被告自起訴狀送達翌日起至遷
      讓返還系爭房屋之日止，按月給付35,000元之租金利得部
      分：
   1、本件被告於原告取得系爭房地所有權後，仍占用系爭房屋
      ，對原告而言即屬無權占有。而無權占用他人之物，自占
      有人方面，依社會通念可能獲得相當於租金之利益（最高
      法院61年台上字第1675號判例參照）。
   2、按城市地方房屋之租金，以不超過土地及其建築物申報總
      價年息10%為限。土地法第97條規定之土地及建築物之總
      價額，土地價額依法定地價，建築物價額依該管直轄市或
      縣（市）地政機關估定之價額，土地法第97條、土地法施
      行法第25條分別定有明文。而土地法第148條規定土地所
      有權人依土地法所申報之地價為法定地價，故土地法第97
      條所謂之土地及建築物申報價額，即指該土地之申報地價
      、建築物為地政機關估定之價額而言。原告主張被告無法
      律上之原因占用系爭房屋，致使其受有相當於租金之損害
      ，經鑑定之結果，每月租金為35,000元，固據提出誠信公
      司建築物評估鑑價報告書為憑，但為被告所不同意，辯稱
      應受土地法第97條第1項房屋租金以不超過土地及其建築
      物申報總價年息10%規定之限制。本院認前揭鑑價報告係
      原告私下委託，而非法院依法定程序所為囑託，且未具體
      說明何以鑑價結果月租金約25,000元至35,000元之理由，
      其所為鑑定意見，尚不足憑信。爭房屋位於市區，交通運
      輸便利性、公共設施配置狀態、民生必需要件取得之便利
      性等條件均佳，有台灣不動產鑑定有限公司之鑑定報告，
      附本院調閱本院94年度執助字第273號執行卷（一）內可
      考，茲審酌系爭房屋所在位置、工商業繁榮程度，與被告
      利用系爭房屋之經濟價值，認原告之請求，應以系爭房地
      之申報總價年息8%為適當。查，系爭土地面積為618平方
      公尺，原告應有部分202978分之11492，於95年8月起迄今
      之申報地價為每平方公尺46,648元，系爭房屋之課稅現值
      則為184,000元，有土地登記謄本、台北市古亭地政事務
      所函、台北市稅捐稽徵處中正分處函在卷可稽。則原告得
      以請求被告給付系爭房屋每月相當於租金之不當得利為12
      ,108 元【46,648x（618x11492/202978）+184,000=1,816
      , 180；1,816,180x8%÷12=12,108（元以下四捨五入）】
      。
   3、基上，原告本於不當得利法律關係，請求告自起訴狀送達
      翌日即95年9月8日起至遷讓返還系爭房屋之日止，按月給
      付12,108元，為有理由，應予准許，逾此部分之請求，則
      不應准許。
五、綜上所述，原告本於民法第767條規定，請求被告遷讓返還
    系爭房屋；本於民法第179條規定，請求被告自95年9月8日
    起至遷讓返還系爭房屋之日止，按月給付12,108元，為有理
    由，應予准許，逾上開範圍之請求，則不應准許，應予駁回
    。
六、本件事證已明，兩造其餘攻擊防禦方法及未經援用之證據，
    經本院審酌後，核與本件之結論，不生影響，爰不一一贅述
    ，附此敘明。
七、原告陳明願供擔保請准宣告假執行，經核原告勝訴部分並無
    不合，爰酌定相當之擔保金額准許之。至原告敗訴部分，其
    假執行之聲請已失所附麗，應併駁回。
據上論結，本件原告之訴為一部有理由、一部無理由，依民事訴
訟法第第79條、第390條第2項，判決如主文。
中　　華　　民　　國　　96　　年　　11　　月　　16　　日
                  民事第六庭法　官　蕭清清
以上正本係照原本作成
如對本判決上訴，須於判決送達後20日內向本院提出上訴狀
中　　華　　民　　國　　96　　年　　11　　月　　16　　日
                            書記官　林秀娥
